ACORDAO-COMPLETO-2373893

ACÓRDÃO 12688/2019 ATA 43/2019 - SEGUNDA CÂMARA

VISTOS, relatados e discutidos estes autos da Tomada de Contas Especial instaurada pelo Ministério do Turismo contra os Srs. Anacleto Julião de Paula Crespo e Pedro Ricardo da Silva, ex-presidente e ex-tesoureiro, respectivamente, do Instituto de Apoio Técnico Especializado à Cidadania, em face da impugnação total das despesas do Convênio 987/2007, que tinha por escopo incentivar o turismo, por meio da implementação do Projeto intitulado "Festa de Pré-Reveillon de Jaqueira/PE".
ACORDAM os Ministros do Tribunal de Contas da União, reunidos em sessão da 2ª Câmara, ante as razões expostas pelo Relator em:
9.1. com fundamento nos arts. 1º, inciso I, 16, inciso III, alínea c, 19, caput, e 23, inciso III, da Lei 8.443/1992, julgar irregulares as contas dos Srs. Anacleto Julião de Paula Crespo e Pedro Ricardo da Silva e do Instituto de Apoio Técnico Especializado à Cidadania, condenando-os solidariamente ao pagamento da quantia de R$ 100.000,00 (cem mil reais) , com a fixação do prazo de quinze dias, a contar das notificações, para que comprovem, perante o Tribunal (art. 214, inciso III, alínea a do Regimento Interno) , o recolhimento da dívida ao Tesouro Nacional, atualizada monetariamente e acrescida dos juros de mora, calculados a partir de 19/5/2008 até a data do efetivo recolhimento, na forma prevista na legislação em vigor;
9.2. autorizar, caso requerido, nos termos do art. 26 da Lei 8.443/1992, o parcelamento da dívida em até 36 (trinta e seis) parcelas mensais e sucessivas, sobre as quais incidirão os correspondentes acréscimos legais (débito: atualização monetária e juros de mora) , esclarecendo aos responsáveis que a falta de pagamento de qualquer parcela importará no vencimento antecipado do saldo devedor, sem prejuízo das demais medidas legais;
9.3. autorizar, desde logo, a cobrança judicial da dívida, nos termos do art. 28, inciso II, da Lei 8.443/1992, caso não atendidas as notificações;
9.4. encaminhar cópia deste Acórdão à Procuradoria da República no Estado de Pernambuco, consoante previsto no art. 16, § 3º, da Lei 8.443/1992 e no art. 209, § 7º, do Regimento Interno/TCU, bem como ao Ministério do Turismo, para ciência.

Tomada de Contas Especial em face da impugnação total das despesas do Convênio 987/2007, que tinha por escopo incentivar o turismo, por meio da implementação do Projeto intitulado Festa de Pré-Reveillon de Jaqueira/PE.

Segunda Câmara

Instituto de Apoio Técnico Especializado à Cidadania.

3. Responsáveis: Anacleto Julião de Paula Crespo (XXX.723.084-XX); Pedro Ricardo da Silva (XXX.501.304-XX); e Instituto de Apoio Técnico Especializado à Cidadania - Iatec (04.174.523/0001-05).

13.1. Ministros presentes: Ana Arraes (Presidente), Augusto Nardes, Aroldo Cedraz e Raimundo Carreiro.
13.2. Ministros-Substitutos presentes: Marcos Bemquerer Costa (Relator) e André Luís de Carvalho.

MARCOS BEMQUERER

Trata-se da Tomada de Contas Especial instaurada pelo Ministério do Turismo - Mtur contra o Instituto de Apoio Técnico Especializado à Cidadania - Iatec e os Srs. Anacleto Julião de Paula Crespo e Pedro Ricardo da Silva, ex-presidente e ex-tesoureiro, respectivamente, do referido instituto, em face da impugnação total das despesas do Convênio 987/2007 (peça 12) , cujo objeto consistia no incentivo ao turismo, por meio da implementação do Projeto intitulado "Festa de Pré-Reveillon de Jaqueira/PE".
2.	O convênio foi firmado no valor de R$ 110.000,00, sendo R$ 100.000,00 à conta do concedente e R$ 10.000,00 referentes à contrapartida do convenente, com vigência de 28/12/2007 a 5/8/2008. Os recursos foram liberados em 13/5/2008, mediante a Ordem Bancária 2008OB900357, e creditados na conta corrente da avença em 19/5/2008 (peça 61, p. 1) .
3. 	A prestação de contas enviada ao MTur foi examinada por intermédio da Nota Técnica 285/2016 (peça 37) , que reprovou a execução física do ajuste, com base na Nota Técnica de Reanálise 855/2013 (peça 36) .
4. 	Tanto o Tomador de Contas, nos termos do Relatório 142/2017 (peça 69) , quanto a Secretaria Federal de Controle Interno (peça 71) concluíram pelo prejuízo no valor total dos recursos repassados, imputando-se a responsabilidade aos Srs. Anacleto Julião de Paula Crespo e Pedro Ricardo da Silva e ao Iatec. A Secretaria Federal de Controle Interno certificou a irregularidade das contas (peça 72) e a autoridade ministerial tomou conhecimento dessa conclusão (peça 74) .
5. 	No Tribunal, a Secretaria de Controle Externo de Tomada de Contas Especial - Secex/TCE analisou o processo por meio da instrução inserta à peça 114, que reproduzo em parte e com ajustes de forma:
"12. A instrução técnica anterior (peça 78) alvitrou a realização de diligência ao Ministério do Turismo, uma vez que não constavam nos autos cópias das fotografias. Além disso, propôs também a citação solidária dos responsáveis. A proposta mereceu acolhimento da técnica (peças 78-79) .
13. Consoante delegação de competência do Exmo. Sr. Ministro Relator e subdelegação de competência do titular da unidade técnica (peça 79) , foram efetuadas as citações dos responsáveis, pelos expedientes indicados a seguir:
	Ofício (/2019) 
	Peça
	Destinatário
	AR (peça) 
	Data de ciência ou motivo de ausência
	Data da resposta
	Data de fim de prazo de resposta

	1410
	89
	Anacleto Julião de Paula Crespo
	98
	22/4/2019
		7/5/2019

	1411
	90
		103
	23/4/2019
		8/5/2019

	1412
	91
		105
	Mudou-se
		
	1413
	92
	Pedro Ricardo da Silva
	102
	23/4/2019
	13/5/2019
	8/5/2019

	1414
	93
		97
	22/4/2019
		7/5/2019

	1415
	94
		107
	Desconhecido
		
	1417
	85
	Instituto de Apoio Técnico Especializado à Cidadania - Iatec
	96
	22/4/2019
		7/5/2019

	1418
	86
		106
	Desconhecido
		
	1419
	87
		108
	Ausente
		
	1420
	88
		101
	23/4/2019
		8/5/2019

14. O Ofício 1.680/2019 (peça 84) , de diligência ao Ministério do Turismo, foi respondido por meio da peça 113.
15. Do quadro acima, verifica-se que somente o Sr. Pedro Ricardo da Silva apresentou alegações de defesa (peça 111) , tendo os demais responsáveis permanecidos inertes.
16. A mencionada instrução de peça 78 alvitrou a citação solidária dos responsáveis nos seguintes termos:
'I) citar solidariamente o Instituto de Apoio Técnico Especializado à Cidadania - Iatec (CNPJ 04.174.523/0001-05) , o Sr. Anacleto Julião de Paula Crespo (CPF XXX.723.084-XX) , na condição de presidente, e o Sr. Pedro Ricardo da Silva (CPF XXX.501.304-XX) , na condição de tesoureiro e diretor, com fundamento nos arts. 10, § 1º, e 12, incisos I e II, da Lei 8.443/1992 c/c o art. 202, incisos I e II, do RI/TCU, para que, no prazo de quinze dias, apresentem alegações de defesa e/ou recolham aos cofres do Tesouro Nacional a quantia abaixo indicada, atualizada monetariamente a partir da respectiva data até o efetivo recolhimento, abatendo-se na oportunidade a quantia eventualmente ressarcida, na forma da legislação em vigor:
	Valor original do débito (R$) 
	Data da ocorrência
	Tipo

	100.000,00
	19/5/2008
	Débito

Ocorrências: não comprovação da boa e regular aplicação dos recursos federais repassados pelo Ministério do Turismo ao Instituto de Apoio Técnico Especializado à Cidadania - Iatec (CNPJ 04.174.523/0001-05) , por meio do Convênio 987/2007 (Siafi 622698, peças 12; 69, p. 1. 
 (...) 
Responsáveis: Instituto de Apoio Técnico Especializado à Cidadania - Iatec (CNPJ 04.174.523/0001-05) , Sr. Anacleto Julião de Paula Crespo (CPF XXX.723.084-XX) , presidente do referido instituto e signatário do termo de convênio e Sr. Pedro Ricardo da Silva (CPF XXX.501.304-XX) , tesoureiro e diretor do referido instituto e signatário do termo de convênio;
Condutas:
1) não comprovar por meio de imagens (fotografias ou filmagens ou outros meios de prova como material de divulgação pós-evento) a apresentação das bandas, programadas no plano de trabalho do Convênio 987/2007, ficando pendente a comprovação da execução física no montante R$ 110.000,00, sendo R$ 100.000,00 a parte federal, consoante se detalha a seguir:
a) Banda Feras - R$ 30.000,00;
b) Banda Raios do Forró - R$ 30.000,00;
c) Banda Circuito Musical - R$ 20.000,00;
d) Banda Sertanejos do Forró - R$ 20.000,00;
e) Banda Rabo de Saia - R$ 7.000,00; e
f) Juninho Saradão e Banda - R$ 3.000,00;
2) não apresentar os Contratos de Exclusividade (com os devidos registros em cartório) entre a empresa representante CRA Promoções e Eventos Ltda. (CNPJ 00.442460/0001-70) e os artistas dos grupos das atrações musicais do evento, passíveis, portanto, de glosa, nos termos do Acórdão 96/2008-TCU-Plenário, além da reafirmação desse entendimento no Acórdão 1435/2017-TCU-Plenário, prevista no inciso III do art. 25 da Lei 8.666/1993;
3) não apresentar documentos (notas fiscais, recibos, comprovantes de transferências bancárias e outros documentos equivalentes, emitidos em nome das bandas ou artistas e assinadas por seus representantes legais ou pelos seus empresários exclusivos, sendo essa representação ou exclusividade registrada em cartório) capazes de demonstrar que eventuais valores destinados à empresa contratada CRA Promoções e Eventos Ltda. (CNPJ 00.442460/0001-70) foram repassados aos artistas que realizaram o evento;
4) não comprovar o nexo de causalidade entre a movimentação financeira na conta específica e as despesas indicadas na relação de pagamentos, uma vez que não constam nos autos evidências que permitam concluir que os cheques emitidos foram creditados na conta bancária de titularidade da empresa contratada ou dos donos das bandas;
5) não demonstrar que os preços das bandas contratadas [por meio] da empresa CRA Promoções e Eventos Ltda. (CNPJ 00.442460/0001-70) são compatíveis com os de mercado, ferindo os princípios da razoabilidade e da economicidade, a jurisprudência do Tribunal e a Cláusula 9ª, §2º, item 'm', do Convênio 987/2007 (peça 12) ;
6) apresentar cópias da mesma NFS 31/2008 sem conter na sua descrição o número do convênio, e com assinaturas de ateste diferentes (peças 18, p. 1; peça 51, p. 6; peça 28) ; em uma cópia constam as assinaturas do Sr. Anacleto Julião (presidente da Iatec) e do Sr. Pedro Ricardo da Silva (tesoureiro da Iatec) e em outra cópia constam as assinaturas destes e do Secretário de Finanças do Município de Jaqueira/PE, levando a crer que a referida nota fiscal foi utilizada para comprovação de pagamento junto à referida municipalidade também; 
 (...) 
II) realizar diligência junto ao Ministério do Turismo para que encaminhe cópia das fotos já apresentadas pelo responsável, conforme mencionado na Nota Técnica de Reanálise 855/2013 (peça 36) .'
17. Transcorrido o prazo regimental, os responsáveis Anacleto Julião de Paula Crespo e Instituto de Apoio Técnico Especializado à Cidadania - Iatec permaneceram silentes, devendo ser considerados revéis, nos termos do art. 12, §3º, da Lei 8.443/1992.
EXAME TÉCNICO
Da validade das notificações 
 (...) 
22.  (...)  a citação do Sr. Anacleto Julião de Paula Crespo (CPF: XXX.723.084-XX) deu-se com o recebimento de próprio punho (AR de peça 103) , ao passo que a citação do Instituto de Apoio Técnico Especializado à Cidadania - Iatec se deu em endereço constante na pesquisa de endereços efetuada na peça 83, p. 1 (Rua Carneiro Mariz, nº 170 Aldeia - CEP 54792-200, Camaragibe - PE) , recebida de próprio punho também pelo Sr. Anacleto Julião de Paula Crespo (peça 101) . Assim, restou comprovada a entrega dos ofícios citatórios aos responsáveis indicados, que, no entanto, permaneceram inertes.
Alegações de defesa do Sr. Pedro Ricardo da Silva (peça 111) 
23. O Sr. Pedro Ricardo da Silva, [por meio] de advogado (peça 111) :
23.1. como preliminar, alega a sua ilegitimidade passiva, uma vez que, embora desempenhasse a função de tesoureiro do Instituto de Apoio Técnico Especializado à Cidadania - Iatec, não foi o causador de qualquer dano ou descumprimento de qualquer das cláusulas do convênio em tela;
23.2. esclarece, inicialmente, que foi tesoureiro do Instituto de Apoio Técnico Especializado Cidadania - Iatec até a data de 19/6/2009, quando, por divergência de entendimentos com os outros integrantes da diretoria, pediu exoneração, como se comprova com a cópia da certidão extraída perante o Cartório de Pessoas Jurídicas (peça 111, p. 14) ;
23.3. sustenta que, entre as atribuições do contestante à época em que fazia parte do Instituto Iatec, estava a administração das finanças do Instituto, não o cumprimento dos termos de convênio; tal atribuição era devida apenas ao presidente e, na sua ausência, ao vice-presidente, ou às pessoas por este designadas para acompanhar a execução dos convênio in loco;
23.4. [afirma ser] parte ilegítima para responder à presente demanda, visto que não possuía qualquer ingerência ou responsabilidade com a realização dos convênios firmados;
23.5.  (...)  requer, desde já, a extinção do julgamento do mérito, tendo em vista a ilegitimidade ad causam;
23.6. pontua que foi tesoureiro do Instituto Iatec e que este que realizava vários convênios com os municípios, Governo do Estado e União, inclusive com diversos Ministérios e Secretarias; todos os convênios eram assinados pelo Presidente do Instituto, o Sr. Anacleto Julião de Paula Crespo;
23.7. esclarece que, como presidente do Instituto Iatec, o Sr. Anacleto responde civil e criminalmente por todos os atos praticados na administração do Instituto, conforme estatuto anexado (peça 111, p. 18-26) ;
23.8. [assevera que] em razão da responsabilidade objetiva do presidente, cabia a este determinar, sob sua supervisão, as pessoas que iriam realizar a execução de todos os convênios firmados e, após a execução de cada convênio, também era de responsabilidade do citado presidente fazer a prestação de contas perante os órgãos fiscalizadores, inexistindo qualquer responsabilidade ou obrigação de prestação de contas por parte do contestante;
23.9. destaca que (...) sempre foi o presidente do Instituto a pessoa que realizava esta comprovação, uma vez que era [feita mediante] sistema informatizado, com senha específica;
23.10. dessa forma, conclui que apenas o presidente, Sr. Anacleto, teria condições de comprovar a realização do evento e, portanto deve ser o único responsabilizado pelo não cumprimento dessa obrigação;
23.11. sustenta que constam no estatuto as responsabilidades exclusivas do presidente; 
23.12. [aduz que] os convênios foram firmados pelo Sr. Anacleto, o qual possuía total autonomia para responder pelo Instituto, bem como para prestar contas da sua efetivação;
23.13. argui que inexiste qualquer responsabilidade do contestante;
23.14. argumenta que inexiste danos causados pelo contestante (...) ;
23.15. sustenta que resta comprovada a inexistência de culpa por parte do contestante, não havendo como prosperar o pedido inicial, de indenização, ou a alegação de danos causados pelo defendente;
23.16. in fine, requer que a preliminar seja acatada com a exclusão do contestante do polo passivo da presente TCE; caso não seja acatada, requer, no mérito, a improcedência da presente demanda administrativa em relação ao defendente.
Análise
24. Em síntese, o Sr. Pedro Ricardo da Silva, tesoureiro da Iatec à época dos fatos, restringiu suas alegações de defesa à preliminar de ilegitimidade passiva (peça 112) sob o argumento de que a responsabilidade pela gestão do convênio cabia exclusivamente ao Sr. Anacleto Julião de Paula Crespo, presidente do Instituto de Apoio Técnico Especializado à Cidadania. Quanto ao mérito, em relação aos itens impugnados descritos no ofício de citação, o responsável nada ofereceu de argumentos em sua defesa.
25. Em relação à preliminar de ilegitimidade, observa-se, no entanto, que o Sr. Pedro Ricardo da Silva tinha ciência e participação direta na execução do convênio.
26. O Estatuto do Instituto de Apoio Técnico Especializado à Cidadania - Iatec (peça 113, p. 86-87, microfilmado em 5/1/2007) define as atribuições do tesoureiro, in verbis:
'Art. 20 - O Conselho Diretor elegerá, entre seus membros, um Presidente, um Secretário Geral, um Vice-Secretário e um Tesoureiro.
 (...) 
§ 5° Compete ao Tesoureiro:
I. Administrar a sociedade em conjunto com o Presidente. Ao Tesoureiro são conferidos os poderes usuais da administração financeira;
II. Manter toda a documentação legal contábil da sociedade;
III. Entregar ao Conselho Fiscal os relatórios de desempenho financeiro e contábil e sobre as operações patrimoniais realizadas, para que este proceda anualmente à tomada de contas do Conselho Diretor.
Art. 21 - A sociedade será administrada, em conjunto, pelo Presidente e pelo Tesoureiro e/ou pelo Secretário Geral, a quem são conferidos os poderes usuais de administração, investidos de amplos poderes para representar a sociedade, ativa e passivamente, em juízo ou fora dele, tudo com o fim específico de atender aos objetivos sociais.'
27. Assim, evidencia-se a participação do Sr. Pedro Ricardo da Silva em diversas fases da gestão do convênio, v.g.:
	1) na celebração do convênio: peça 12, p. 1-10;
	2) na apresentação da proposta de preços: peça 113, p. 223;
	3) na carta de exclusividade: peças 19-20;
	4) na emissão de declaração: peça 53, p. 1;
	5) no atesto da nota fiscal de prestação de serviços: peça 35, p. 1;
	6) nas cópias de emissão dos cheques e recibos: peça 17, p. 1-3.
28. Verifica-se, portanto, que o Sr. Pedro Ricardo da Silva, conforme previsão estatutária, teve participação ativa na execução administrativa e financeira do convênio. 
29. Resta realizar a análise de mérito em relação aos outros dois responsáveis, Sr. Anacleto Julião de Paula Crespo e Instituto de Apoio Técnico Especializado à Cidadania - Iatec, que permaneceram silentes ao chamamento processual por meio de ofício de citação. 
30. Nos processos do TCU, a revelia não leva à presunção de que seriam verdadeiras todas as imputações levantadas contra os responsáveis, diferentemente do que ocorre no processo civil, em que a revelia do réu opera a presunção da verdade dos fatos narrados pelo autor. Dessa forma, a avaliação da responsabilidade do agente não pode prescindir da prova existente no processo ou para ele carreada. 
31. Ao não apresentar sua defesa, o responsável deixou de produzir prova da regular aplicação dos recursos sob sua responsabilidade, em afronta às normas que impõem aos gestores públicos a obrigação legal de, sempre que demandados pelos órgãos de controle, apresentar os documentos que demonstrem a correta utilização das verbas públicas, a exemplo do contido no art. 93 do Decreto-lei 200/1967: 'Quem quer que utilize dinheiros públicos terá de justificar seu bom e regular emprego na conformidade das leis, regulamentos e normas emanadas das autoridades administrativas competentes.' 
 (...) 
33. Segundo o Plano de Trabalho aprovado (peça 62, p. 1) , o Convênio tinha por objeto exclusivo a contratação de bandas, consoante detalhado a seguir:
	a) Banda Feras - R$ 30.000,00;
	b) Banda Raios do Forró - R$ 30.000,00;
	c) Banda Circuito Musical - R$ 20.000,00;
	d) Banda Sertanejos do Forró - R$ 20.000,00;
	e) Banda Rabo de Saia - R$ 7.000,00; e
	f) Juninho Saradão e Banda - R$ 3.000,00.
34. A instrução de peça 78 ponderou que não haviam sido inseridas nos autos cópias das filmagens nem fotografias do evento em apreciação, embora houvesse menção de fotografias na própria Nota Técnica de Reanálise 855/2013 (peça 36) , não sendo possível, assim, a análise e a comprovação da apresentação das bandas. 
35. Tendo em vista os princípios da prudência e da verdade material, a mencionada instrução alvitrou a realização de diligência ao Ministério do Turismo para que encaminhasse as fotos mencionadas na Nota Técnica de Reanálise 855/2013 (peça 36) . A instrução ressaltou que, como essas fotos já haviam sido apresentadas pelo responsável, não haveria prejuízo à defesa dos responsáveis de se fazer a diligência de forma concomitante à citação.
36. Por meio do expediente da peça 109, o MTur encaminhou cópia integral do processo do convênio em tela (peça 113) .
37. As únicas fotos presentes na referida peça 113 constam nas p. 226-227 (escuras e ilegíveis) e p. 316-321 (coloridas) . Na foto da p. 317, é possível comprovar o painel com a indicação da festa 'Pré-Reveillon de Jaqueira'. Contudo, em relação às bandas, somente é possível visualizar duas apresentações ao longe, não identificadas. 
38. A instrução de peça 78 ponderou que não havia necessidade de comprovação da apresentação das atrações artísticas mediante fotografias. Haveria, no entanto, no caso de convênios anteriores a 2010, a faculdade de utilizar-se também dessa possibilidade adicional, caso os documentos acostados aos autos não fossem suficientes para comprovar a boa e regular aplicação dos recursos.
 (...) 
39. O Sr. Anacleto Julião de Paula Crespo apresentou, no sentido de comprovar a realização dos shows, declarações de suposto prefeito de Jaqueira/PE (peça 53) , mas sem eficácia legal, uma vez que consta somente sua rubrica, sem autenticação cartorária, sem mesmo ter sido aposto seu nome, e dele próprio (peça 54) , atestando a realização do evento intitulado 'Festa de Pré-Reveillon de Jaqueira/PE', com realização prevista para o período de 29 a 31/12/2007. Tais documentos são indícios de que o evento realmente ocorreu no referido município. Poderiam até ser aceitos como elementos de prova se pudesse ser comprovada, complementarmente, a correta execução financeira, o que não ocorreu no caso vertente. E no caso, verifica-se, ainda, a ausência de comprovação de que as atrações artísticas tenham recebido os cachês pelas apresentações.
40. Acrescente-se que cabe ao gestor de dinheiro público comprovar a boa e regular aplicação dos recursos por ele geridos. Considera-se que deva ser glosada a execução física total conveniada, no valor de R$ 110.000,00 (sendo R$ 100.000,00 a parcela federal) , por falta de comprovação nos autos de sua execução física, uma vez que o responsável não comprovou a apresentação das atrações artísticas no evento.
41. A contração das bandas foi efetivada [por meio] da empresa CRA Promoções e Eventos Ltda. (CNPJ 00,442460/0001-70) , [mediante] a modalidade de inexigibilidade de licitação, em 12/12/2007 (peça 33, p. 1) , assinada pelo Sr. Anacleto Julião de Paula Crespo, cujo aviso só foi publicado no DOEPE de 3/9/2009 (peça 34, p. 3) . O contrato foi firmado em 17/12/2007 (peça 34, p. 45-5) , antes da celebração do termo de convênio, que ocorreu em 28/12/2007, pelo Sr. Anacleto em nome do instituto.
42. Nota-se que não houve demonstração no feito de que os preços das bandas contratadas [por intermédio] da empresa CRA Promoções e Eventos Ltda. (CNPJ 00.442460/0001-70) são compatíveis com os de mercado, contrariando o princípio da razoabilidade, a jurisprudência do Tribunal e a Cláusula 9ª, § 2º, item 'm', do Convênio 987/2007 (peça 12) , que estabelece que o convenente deve apresentar:
'm) mapa (s) de apuração (ões) de pesquisa de preço, demonstrando que contratou a (s) proposta (s) mais vantajosa (s) ;'
43. Não se encontra no processo o referido mapa que comprove que a proposta da empresa CRA Promoções e Eventos Ltda. foi a mais vantajosa, ferindo-se os princípios da razoabilidade e da economicidade e o próprio termo da avença.
44. Constata-se que os recursos federais foram creditados na conta corrente específica em 19/5/2008, conforme extrato de peça 61, p. 1. Foram emitidos três cheques: 1º em 19/5/2008, mesma data do crédito da ordem bancária, no valor de R$ 68.000,00; 2º em 21/5/2008, no valor de R$ 32.000,00 e o 3º em 21/5/2008, no valor de R$ 10.000,00, associados ao valor total da nota fiscal de serviços NFS 31, de 19/5/2008, de R$ 110.000,00, emitida pela empresa CRA Promoções e Eventos Ltda. (peças 18, p. 1; 51, p. 6) . Os respectivos recibos estão inseridos na peça 17, p. 1-3.
45. Da análise da documentação encaminhada pelo convenente e inserida nos autos, verifica-se que a movimentação financeira foi realizada por cheques e que as cópias dos cheques (peças 17, p. 1-3) estão quase ilegíveis e não garantem que os recursos foram creditados na conta bancária de titularidade da contratada nem das bandas. Restou, dessa forma, quebrado o imprescindível nexo de causalidade entre a execução física do evento e a correspondente execução financeira na conta específica com os recursos federais repassados, o que pode ensejar o julgamento pela irregularidade das contas.
46. Ressalte-se que a referida NFS 31, inserida nas peças 18, p. 1; 51, p. 6, não especifica o número do convênio e contém as assinaturas do Sr. Anacleto Julião (presidente do Iatec) e do Sr. Pedro Ricardo da Silva (tesoureiro do Iatec) . A mesma NFS 31 está inserida também na peça 28, [em que] consta, além das assinaturas dos representantes do Iatec, a assinatura do Secretário de Finanças do Município de Jaqueira/PE, havendo a possibilidade de que a referida NFS possa ter sido utilizada para comprovação de pagamento junto à referida municipalidade também. Somente em uma das cópias está aposto o número do convênio, na parte superior e com letra diferente, e não na parte descritiva da NFS, havendo a possibilidade de ter sido colocado em xerocópia da nota fiscal, o que reforça a quebra do nexo de causalidade. 
47. Em relação ao processo de inexigibilidade mencionado, não foram apresentados os contratos de exclusividade registrados em cartório, conforme entendimento jurisprudencial dessa Corte de Contas, mas somente cartas de exclusividade para dias específicos, dos seguintes artistas:
	Atração artística
	Cartas de Exclusividade (peça e p.) 
	Valor (R$) 

	Banda Feras
	7, p. 1
	30.000,00

	Banda Raios do Forró
	6, p. 3
	30.000,00

	Banda Circuito Musical
	6, p. 1
	20.000,00

	Banda Sertanejos do Forró
	6, p. 2
	20.000,00

	Banda Rabo de Saia
	19, p. 1
	7.000,00

	Juninho Saradão e Banda
	7, p. 2
	3.000,00

	TOTAL
		110.000,00

48. Da mesma forma, não constam nos autos os comprovantes de que os valores indicados a título de cachê tenham sido de fato recebidos pelas respectivas atrações artísticas.
49. No tocante à inexigibilidade de licitação, o entendimento do TCU é no sentido de que na contratação direta de artistas consagrados, com base na hipótese de inexigibilidade prevista no art. 25, inciso III, da Lei 8.666/1993, por meio de intermediários ou representantes, deve ser apresentada cópia do contrato de exclusividade dos artistas com o empresário contratado, registrado em cartório. O contrato de exclusividade difere da autorização que assegura exclusividade apenas para os dias correspondentes à apresentação dos artistas e que é restrita à localidade do evento, a qual não se presta a fundamentar a inexigibilidade. Assim, a jurisprudência predominante é no sentido de julgar irregulares as contas que contêm esses vícios. 
50. Na jurisprudência deste Tribunal, encontra-se consolidado o entendimento de que a apresentação do contrato de exclusividade entre artistas e o empresário contratado é indispensável para caracterizar a hipótese de inexigibilidade de licitação prevista no art. 25, inciso III, da Lei de Licitações, de modo que simples autorizações ou cartas de exclusividade não se prestam a comprovar a inviabilidade da competição, pois não retratam uma representação privativa para qualquer evento em que o profissional for convocado.
51. Esse paradigma jurisprudencial tem sido adotado por esta Corte de Contas desde a prolação do Acórdão 96/2008-TCU-Plenário, por intermédio do qual o plenário formulou as seguintes determinações ao Ministério do Turismo:
'9.5. determinar ao Ministério do Turismo que, em seus manuais de prestação de contas de convênios e nos termos dessas avenças, informe que:
9.5.1. quando da contratação de artistas consagrados, enquadrados na hipótese de inexigibilidade prevista no inciso III do art. 25 da Lei nº 8.666/1992, por meio de intermediários ou representantes:
9.5.1.1. deve ser apresentada cópia do contrato de exclusividade dos artistas com o empresário contratado, registrado em cartório. Deve ser ressaltado que o contrato de exclusividade difere da autorização que confere exclusividade apenas para os dias correspondentes à apresentação dos artistas e que é restrita à localidade do evento;
9.5.1.2. o contrato deve ser publicado no Diário Oficial da União, no prazo de cinco dias, previsto no art. 26 da Lei de Licitações e Contratos Administrativos, sob pena de glosa dos valores envolvidos;'
 (...) 
53. Em sede de Consulta formulada pelo Ministro de Estado do Turismo a respeito de dúvida suscitada na aplicação de dispositivos legais e regulamentares, relativos à análise de prestações de contas de recursos federais repassados mediante convênios, o TCU firmou o entendimento no Acórdão 1435/2017-TCU-Plenário, sessão de 5/7/2017, proferido em processo de Consulta relatado pelo Exmo. Ministro Vital do Rêgo (com Voto de Revisor do Exmo. Ministro Augusto Sherman) , respondendo ao consulente que:
'9.2.1. a apresentação apenas de autorização/atesto/carta de exclusividade que confere exclusividade ao empresário do artista somente para o (s) dia (s) correspondente (s) à apresentação deste, sendo ainda restrita à localidade do evento, não atende aos pressupostos do art. 25, inciso III, da Lei 8.666/1993, representando impropriedade na execução do convênio;
9.2.2. do mesmo modo, contrariam o sobredito dispositivo legal as situações de contrato de exclusividade - entre o artista/banda e o empresário - apresentado sem registro em cartório, bem como de não apresentação, pelo convenente, do próprio contrato de exclusividade;
9.2.3. tais situações, no entanto, podem não ensejar, por si sós, o julgamento pela irregularidade das contas tampouco a condenação em débito do (s) responsável (is) , a partir das circunstâncias inerentes a cada caso concreto, uma vez que a existência de dano aos cofres públicos, a ser comprovada mediante instauração da devida tomada de contas especial, tende a se evidenciar em cada caso, entre outras questões, quando:
9.2.3.1. houver indícios de inexecução do evento objeto do convênio; ou
9.2.3.2. não for possível comprovar o nexo de causalidade, ou seja, que os pagamentos tenham sido recebidos pelo artista ou por seu representante devidamente habilitado, seja detentor de contrato de exclusividade, portador de instrumento de procuração ou carta de exclusividade, devidamente registrados em cartório.'
54. Embora o presente caso trate de uma entidade convenente que é uma associação privada, da qual se exige apenas cotação prévia (que não foi comprovada sua realização nos autos, consoante detalhado nos parágrafos 29 e 30) de acordo com o art. 11 do Decreto 6.170/2007, o julgado mencionado pode ser aplicável, e dele se extrai o entendimento de que:
a) a contratação de artistas, via intermediário, baseada em exclusividade, deve ser feita mediante a apresentação de contrato de exclusividade;
b) não são contratos de exclusividade considerados legalmente válidos para fins de contratação de intermediários de artistas, a serem pagos com recursos federais, os documentos: i. restritos ao dia do evento; ii. restritos à localidade do evento; e/ou iii. não registrados em cartório;
c) quando da não apresentação do contrato de exclusividade válido pela entidade convenente, ou a apresentação de contrato não considerado válido, para se considerar que há uma irregularidade, de não comprovação da boa e regular utilização de recursos, causadora de danos ao Erário, dever-se-á verificar a ocorrência de uma dessas duas situações: i. inexecução física; ou ii. ausência de comprovação de nexo causal entre os recursos do convênio e pagamentos aos artistas (entenda-se como nexo causal, o pagamento ao artista, ao representante legal da banda, ou ao intermediário exclusivo legalmente constituído) .
55. No caso vertente, observaram-se contratações de artistas/bandas, via intermediário, sem comprovação da exclusividade deste e sem comprovação de que os pagamentos realizados com recursos do convênio foram, pelo menos parcialmente, repassados às atrações artísticas ou a seus representantes legais.
56. Dessa forma, a empresa CRA Promoções e Eventos Ltda. (CNPJ 00,442460/0001-70) foi contratada como intermediária de bandas e das apresentações artísticas, não havendo prova de que pagou o cachê às bandas.
57. Outrossim, tendo contratado empresa intermediária, teria que comprovar que os recursos do convênio foram efetivamente destinados às bandas que supostamente se apresentaram no evento. Assim, deveriam ter sido apresentadas notas fiscais e recibos emitidos em nome das bandas e assinadas por seus representantes legais ou pelos seus empresários exclusivos, sendo que essa representação ou exclusividade deveria ser registrada em cartório. No entanto, não constam nos autos notas fiscais ou recibos ou outros documentos que comprovam o pagamento da empresa intermediária contratada às bandas/cantores.
58. Não há, assim, comprovação de que os valores do convênio foram efetivamente pagos aos artistas que se apresentaram no evento, não sendo comprovado o nexo causal entre os recursos recebidos e os pagamentos efetuados, descumprindo-se o art. 63 da Lei 4.320/1964 e o art. 93 do Decreto-lei 200/1967. 
59. Feitas todas as considerações sobre a execução financeira, fica patente que não se comprovou a boa e regular utilização da totalidade dos recursos do convênio. Não se comprovou que os valores do ajuste pagos à empresa contratada foram repassados aos artistas que fizeram os shows, não foi comprovado nem que ela mesma recebeu os recursos. Todos esses fatos conjugados indicam a total ausência de nexo entre os recursos do ajuste e o evento realizado, com dano referente à quantia total do ajuste.
60. A jurisprudência desta Corte informa que a mera execução física do objeto ou de parte dele, por si só, não comprova que os recursos foram aplicados corretamente, cabendo ao responsável demonstrar o nexo causal entre os recursos que lhe foram repassados e os documentos de despesas referentes à execução, tais como notas de empenho, recibos, extratos bancários, de forma que seja possível confirmar que determinada obra foi executada com os recursos transferidos. Esse entendimento fundamenta-se no dever de prestar contas, previsto no parágrafo único do art. 70 da Constituição Federal, bem como em outros normativos infraconstitucionais, como o Decreto-lei 200/1967 e a Portaria Interministerial MP/MF/MCT 127/2008. Esse é o teor dos Acórdão 426/2010-TCU-Primeira Câmara, 3.501/2010 - TCU - 2ª Câmara, 3.808/2010 - TCU - 2ª Câmara e 2.436/2009 - TCU - Plenário.
61. No caso em tela, não há evidências de que o evento tenha realmente ocorrido, assim como não há como estabelecer o nexo de causalidade entre os documentos de despesas e a realização do evento com os recursos federais repassados, descumprindo-se o art. 63 da Lei 4.320/1964, o art. 93 do Decreto-lei 200/1967 e o art. 30 da IN/STN 1/1997 e a jurisprudência predominante sobre o tema, conforme Acórdão 1435/2017-TCU-Plenário. 
62. Vale ressaltar que a pretensão punitiva do TCU, conforme Acórdão 1441/2016-TCU-Plenário, que uniformizou a jurisprudência acerca dessa questão, subordina-se ao prazo geral de prescrição indicado no art. 205 do Código Civil, que é de 10 anos, contado da data de ocorrência da irregularidade sancionada, nos termos do art. 189 do Código Civil, sendo este prazo interrompido pelo ato que ordenar a citação, a audiência ou a oitiva do responsável. No caso em exame, ocorreu a prescrição, uma vez que foi efetivado o crédito dos recursos em 19/5/2008, tendo transcorrido mais de 10 anos até a presente data, sem que tenha sido ordenada a citação do responsável (em 28/3/2019; v. peça 80) .
63. Em se tratando de processo em que a parte interessada não se manifestou acerca das irregularidades imputadas, não há elementos para que se possa efetivamente aferir e reconhecer a ocorrência de boa-fé na conduta do responsável, podendo este Tribunal, desde logo, proferir o julgamento de mérito pela irregularidade das contas, conforme nos termos dos §§ 2º e 6º do art. 202 do Regimento Interno do TCU (...) ." 
6.	Diante do exposto, a Secex/TCE oferece a seguinte proposta de encaminhamento (peças 114 a 116) :
	6.1. considerar, nos termos do art. 12, § 3º, da Lei 8.443/1992, revéis o Sr. Anacleto Julião de Paula Crespo e o Instituto de Apoio Técnico Especializado à Cidadania;
	6.2. rejeitar as alegações de defesa apresentadas pelo Sr. Pedro Ricardo da Silva;
	6.3. julgar irregulares as contas dos Srs. Anacleto Julião de Paula Crespo e Pedro Ricardo da Silva e do Iatec, condenando-os solidariamente ao pagamento da importância a seguir especificada:
	Valor (R$) 
	Data

	100.000,00
	19/5/2008

	6.4. autorizar, desde logo, o parcelamento e a cobrança judicial das dívidas;
6.5. encaminhar cópia da deliberação que vier a ser proferida, bem como do relatório e do voto que a fundamentarem, ao Ministério do Turismo e, nos termos do § 3º do art. 16 da Lei 8.443/1992, à Procuradoria da República no Estado de Pernambuco.
7.	O Ministério Público junto a este Tribunal, representado neste feito pelo Procurador Sergio Ricardo Costa Caribé, concorda com o encaminhamento sugerido pela unidade técnica (peça 117) .
	É o Relatório.

Adalberto Antônio de Melo Neto, OAB/PE 24.803.

Procurador Sergio Ricardo Costa Caribé.

TOMADA DE CONTAS ESPECIAL. CONVÊNIO. NÃO COMPROVAÇÃO DA BOA E REGULAR APLICAÇÃO DOS VALORES RECEBIDOS. CONTRATAÇÃO DE BANDAS POR INEXIGIBILIDADE DE LICITAÇÃO, COM EMPRESA INTERMEDIÁRIA. FALTA DE NEXO CAUSAL ENTRE OS RECURSOS FEDERAIS REPASSADOS E AS DESPESAS DECLARADAS PELO CONVENENTE AO TOMADOR DE CONTAS. NÃO COMPROVAÇÃO DA EXECUÇÃO DO EVENTO CONFORME PACTUADO NO AJUSTE. CONTAS IRREGULARES, COM DÉBITO. PRESCRIÇÃO DA MULTA.

TOMADA DE CONTAS ESPECIAL (TCE)

Secretaria de Controle Externo de Tomada de Contas Especial - Secex/TCE.

A presente Tomada de Contas Especial foi instaurada pelo Ministério do Turismo - MTur contra o Instituto de Apoio Técnico Especializado à Cidadania - Iatec e os Srs. Anacleto Julião de Paula Crespo e Pedro Ricardo da Silva, ex-presidente e ex-tesoureiro, respectivamente, do referido instituto, em face da impugnação total das despesas do Convênio 987/2007, cujo escopo consistia no incentivo ao turismo, por meio da implementação do Projeto intitulado "Festa de Pré-Reveillon de Jaqueira/PE".
2.	O ajuste teve vigência de 28/12/2007 a 5/8/2008. Para implementar o acordado, foram repassados à entidade recursos federais no valor de R$ 100.000,00, creditados na conta corrente da avença em 19/5/2008. A quota de contrapartida municipal foi de R$ 10.000,00.
3.	De acordo com a Nota Técnica de Análise 855/2013 do MTur (peça 36) , em substância, não foram apresentados os seguintes documentos necessários à comprovação da execução do objeto: a)  fotografias ou filmagem do evento e das atrações artísticas, devidamente identificadas; e b) fotos originais para cada uma das atrações musicais, datadas e em foco aberto, em que aparecessem o nome do evento, a localidade e a logomarca do Mtur ou material de divulgação pós-evento (publicação em jornais e revistas de grande circulação ou reportagens para a televisão) .
4.	Neste Tribunal, a Secretaria de Controle Externo de Tomada de Contas Especial - Secex/TCE, mediante delegação de competência deste Relator, promoveu (peça 78) : a) a citação do Iatec, em solidariedade com os Srs. Anacleto Julião de Paula Crespo e Pedro Ricardo da Silva, acerca da ausência de comprovação da regular aplicação dos recursos do Convênio 987/2007; e b) diligência ao MTur para que encaminhasse as fotos mencionadas na Nota Técnica de Reanálise 855/2013.
5.               O MTur trouxe ao processo os elementos solicitados (peça 113) . Dos responsáveis instados a se manifestar, o Sr. Anacleto Julião de Paula Crespo e o Iatec deixaram transcorrer in albis o prazo que lhes foi conferido para comparecer aos autos, caracterizando a revelia prevista no art. 12, §3º, da Lei 8.443/1992. Vereda outra, o Sr. Pedro Ricardo da Silva ofereceu defesa, que se restringiu em afirmar a sua ilegitimidade passiva para constar como arrolado neste processo, a qual não foi acatada pela unidade técnica.
6.	Por conseguinte, ao interpretar que não restou comprovada a boa e regular utilização dos recursos federais repassados por força do Convênio 987/2007, ante a não apresentação de documentos essenciais para tanto, os autos vieram conclusos ao Gabinete com a seguinte proposta da Secex/TCE: a) considerar revéis o Sr. Anacleto Julião de Paula Crespo e o Iatec; b) julgar irregulares as contas dos Srs. Anacleto Julião de Paula Crespo e Pedro Ricardo da Silva e do Iatec, condenando-os solidariamente ao pagamento da quantia de R$ 100.000,00 (19/5/2008) ; c) deixar de aplicar aos responsáveis precitados a multa proporcional ao dano, porquanto a matéria foi colhida pela prescrição da pretensão sancionatória do Tribunal; d) autorizar o parcelamento e a cobrança judicial da dívida; e) encaminhar cópia da deliberação que vier a ser proferida à Procuradoria da República no Estado de Pernambuco e ao MTur (peças 114 a 116) . Com esse encaminhamento concordou o Parquet especializado (peça 117) .
7.	Passo à análise das questões que permeiam este processo e das alegações de defesa oferecidas pelo Sr. Pedro Ricardo da Silva. 
8.	Preliminarmente, destaco que esta Corte de Contas assentou no Acórdão 1459/2012-TCU-Plenário (rel. min. Augusto Nardes) que: 
"9.2.1 a análise de prestação de contas relativas a convênios celebrados pelo Ministério do Turismo deve observar, quanto aos documentos que a compõem, a legislação vigente à época da celebração da avença e o prescrito no termo de ajuste, sendo sempre necessário que o cumprimento do objeto pelo convenente reste indubitavelmente comprovado;
9.2.2 para as situações anteriores a 2010, caso os documentos enumerados no art. 28 Instrução Normativa STN 1/97 e no art. 58 da então vigente Portaria Interministerial 127/2008 não sejam suficientes para comprovar a execução do objeto do convênio, poderão ser exigidos outros elementos de prova, tais como os estabelecidos a partir daquele ano (fotografias, jornais pós-evento, CDs, DVDs, entre outros) ;"
9.	Duas observações são necessárias em relação ao julgado ora transcrito. A primeira relaciona-se ao fato de que as exigências versadas em outros elementos de prova (fotografias, filmagens) para convênios firmados pelo MTur anteriores a 2010, como é caso que ora se analisa, encontra guarida no magistério jurisprudencial desta Corte de Contas, razão pela qual pode ser oposta pelo Órgão Ministerial para fins de aprovação física do ajuste. 
10.	A segunda refere-se à questão de que se trata de uma forma ancilar de comprovação de despesas, e não de documentação taxativa ou expressamente definida por lei ou ainda por ato normativo. 
11.	À toda evidência, a decisão supra teve o objetivo de esclarecer, à guisa exemplificativa, a possibilidade de emprego por gestores de outros meios de prova com a finalidade de atestar a execução dos objetos dos convênios pactuados quando os documentos fixados pelas normas existentes à época fossem insuficientes.
12.	Nessa ordem de ideias, verifico que o MTur registrou, na Nota Técnica de Reanálise 855/2013 (peça 36) , que as fotografias e filmagens do evento encaminhadas ao Tomador de Contas não comprovaram as apresentações artísticas contratadas, não sendo possível a identificação de cada atração musical ou localidade em que se pudesse vincular as bandas e o público na mesma imagem.
13.	Rememora-se que a unidade técnica, conforme mencionado alhures, deflagrou diligência ao MTur solicitando as fotografias mencionadas na aludida nota técnica, tendo o Órgão Ministerial encaminhado cópia integral do processo do convênio em tela (peça 113) . Desse documento, observa-se que as fotografias insertas às páginas 226 e 227 estão escuras e ilegíveis e as das páginas 317 a 321 (coloridas e legíveis) somente comprovam a existência de um painel com o fraseado "Pré-Reveillon de Jaqueira", mas nada indica que as atrações musicais contratadas se apresentaram no evento, uma vez que, em relação às bandas, apenas é possível visualizar apresentações focalizadas de longe.
14.	Noutras palavras, as fotografias coligidas à peça 113 apontam a realização do festejo, mas não atestam a apresentação dos grupos artísticos programada no Plano de Trabalho do ajuste: a)  Banda Feras (R$ 30.000,00) ; b) Banda Raios do Forró (R$ 30.000,00) ; c) Banda Circuito Musical (R$ 20.000,00) ; d) Banda Sertanejos do Forró (R$ 20.000,00) ; e) Banda Rabo de Saia (R$ 7.000,00) ; e f) Juninho Saradão e Banda (R$ 3.000,00) .
15.	Além dessas constatações, há outras irregularidades que impregnam a documentação relativa ao Convênio 987/2007:
a) as cópias dos cheques apresentadas pelo convenente estão quase ilegíveis e não se prestam a provar a realização de pagamentos em favor da CRA Promoções e Eventos Ltda., empresa contratada para intermediar as avenças com as bandas, mediante inexigibilidade de certame;
b) não há elementos a indicar que os grupos musicais receberam os seus cachês nos correspondentes valores;
c) não foi apresentado o contrato de exclusividade registrado em cartório, um dos requisitos exigidos pela jurisprudência desta Corte de Contas para caracterizar a regularidade da inexigibilidade de licitação. 
16.	Há ainda a problemática registrada pela unidade técnica acerca da Nota Fiscal 31, emitida pela empresa CRA Promoções e Eventos Ltda. (no valor de R$ 110.000,00, peça 18, p. 1; peça 28 e peça 51, p. 6) , cujas diversas cópias acostadas aos autos apresentam assinalações distintas, verbis:
"46. Ressalte-se que a referida NFS 31, inserida nas peças 18, p. 1; 51, p. 6, não especifica o número do convênio e contém as assinaturas do Sr. Anacleto Julião (presidente da Iatec) e do Sr. Pedro Ricardo da Silva (tesoureiro da Iatec) . A mesma NFS 31 está inserida também na peça 28, [em que] consta, além das assinaturas dos representantes da Iatec, a assinatura do Secretário de Finanças do Município de Jaqueira/PE, havendo a possibilidade de que a referida NFS pode ter sido utilizada para comprovação de pagamento junto à referida municipalidade também. Somente em uma das cópias está aposto o número do convênio, na parte superior e com letra diferente e não na parte descritiva da NFS, havendo a possibilidade de ter sido colocado em xerocópia da nota fiscal, o que reforça a quebra do nexo de causalidade." 
17.	À toda evidência, ante as divergências e os indícios de adulteração que grassam o documento, a referida nota fiscal não deve ser aceita como elemento de prova para fins atestar a execução do objeto acordado. 
18.	Destaco ainda que este Tribunal, por meio do Acórdão 1435/2017-TCU-Plenário (rel. min. Vital do Rêgo) , assentou, entre outras medidas, a necessidade de comprovar o nexo de causalidade entre os recursos recebidos e os gastos incorridos nos convênios dessa natureza (grifos acrescidos) : 
"9.2.1. a apresentação apenas de autorização/atesto/carta de exclusividade que confere exclusividade ao empresário do artista somente para o (s) dia (s) correspondente (s) à apresentação deste, sendo ainda restrita à localidade do evento, não atende aos pressupostos do art. 25, inciso III, da Lei 8.666/1993, representando impropriedade na execução do convênio;
9.2.2. do mesmo modo, contrariam o sobredito dispositivo legal as situações de contrato de exclusividade - entre o artista/banda e o empresário - apresentado sem registro em cartório, bem como de não apresentação, pelo convenente, do próprio contrato de exclusividade;
9.2.3. tais situações, no entanto, podem não ensejar, por si sós, o julgamento pela irregularidade das contas tampouco a condenação em débito do (s) responsável (is) , a partir das circunstâncias inerentes a cada caso concreto, uma vez que a existência de dano aos cofres públicos, a ser comprovada mediante instauração da devida tomada de contas especial, tende a se evidenciar em cada caso, entre outras questões, quando:
9.2.3.1. houver indícios de inexecução do evento objeto do convênio; ou 
9.2.3.2. não for possível comprovar o nexo de causalidade, ou seja, que os pagamentos tenham sido recebidos pelo artista ou por seu representante devidamente habilitado, seja detentor de contrato de exclusividade, portador de instrumento de procuração ou carta de exclusividade, devidamente registrados em cartório."
19.	Na hipótese concreta verificada nestes autos, além de não ficar demonstrado que o festejo contou com as atrações musicais previstas no Plano de Trabalho mencionado alhures, não restou comprovado o liame objetivo de causalidade entre os recursos repassados por força do convênio e as despesas declaradas pelo convenente ao Tomador de Contas. Como se nota, há cristalino prejuízo ao erário que deve ser objeto de ressarcimento aos cofres públicos.
20.	Por fim, analiso as alegações de defesa oferecidas pelo Sr. Pedro Ricardo da Silva, único instado que se manifestou nos autos. Aduz, em essência, que renunciou ao cargo de tesoureiro em 19/6/2009 e que entre as suas atribuições estava a administração das finanças do instituto, e não o cumprimento dos termos do convênio, cuja competência era somente do presidente da entidade.
21.	O Sr. Pedro Ricardo da Silva anexou à sua defesa cópia da Ata da Assembleia Geral do Iatec em que consta a sua "Declaração de Renúncia" ao cargo em 19/6/2009. Ocorre que esse fato não afasta a sua responsabilidade, notadamente porquanto o Convênio 987/2007 teve vigência de 28/12/2007 a 5/8/2008.
22.	Sobressai ainda do acervo coligido aos autos a constatação de que o ex-tesoureiro participou ativamente na gestão administrativa e financeira da avença, desde a subscrição do termo de convênio, em conjunto com o Sr. Anacleto Julião de Paula Crespo (peça 12, p. 10) , até a aposição de sua assinatura (para fins de recebimento) na proposta de preços apresentada pela empresa CRA Promoções e Eventos Ltda. (peça 113, p. 223) , nas cartas de exclusividade (peças 19-20) , na declaração sobre o cumprimento do objeto do convênio (peça 53, p. 1) , bem como no atesto da nota fiscal de prestação de serviços (peça 35, p. 1) e nas cópias de emissão dos cheques e recibos (peça 17, p. 1-3) .
23.	De mais a mais, consoante bem ressaltou a unidade técnica, o Estatuto do Iatec assim define as atribuições do tesoureiro (peça 113, p. 86-87) :
"Art. 20 - O Conselho Diretor elegerá, entre seus membros, um Presidente, um Secretário Geral, um Vice-Secretário e um Tesoureiro.
 (...) 
§ 5° Compete ao Tesoureiro:
I. Administrar a sociedade em conjunto com o Presidente. Ao Tesoureiro são conferidos os poderes usuais da administração financeira;
 (...) 
Art. 21 - A sociedade será administrada, em conjunto, pelo Presidente e pelo Tesoureiro e/ou pelo Secretário Geral, a quem são conferidos os poderes usuais de administração, investidos de amplos poderes para representar a sociedade, ativa e passivamente, em juízo ou fora dele, tudo com o fim específico de atender aos objetivos sociais."
24.	Como se percebe, o Sr. Pedro Ricardo da Silva, ex-tesoureiro, assinou o termo de convênio e participou de outros procedimentos relacionados à evença juntamente com o Sr. Anacleto Julião de Paula Crêspo, ex-presidente da entidade. Também se constatou que, nos termos do Estatuto do Iatec, a entidade era administrada pelo presidente e pelo tesoureiro, agindo ambos os profissionais como gestores das verbas federais transferidas ao Iatec. Em consequência, cabia-lhes o ônus de comprovar o adequado emprego da integralidade dos recursos públicos, mediante documentação suficiente e hábil para tanto, o que não ocorreu nestes autos.
25.	Frise-se que o dever de demonstrar a boa e regular utilização do dinheiro público decorre de imposição derivada do ordenamento jurídico, a teor do bloco normativo composto pelas disposições dos arts. 70, parágrafo único, da Constituição Federal, 93 do Decreto-lei 200/1967 e 66 do Decreto 93.872/1986.
26.	Nessa conexão de ideias, entendo que está seguramente evidenciada a necessidade de responsabilização solidária de ambos os ex-gestores com o Iatec.
27.	Por conseguinte, as contas dos Srs. Anacleto Julião de Paula Crespo e Pedro Ricardo da Silva e do Iatec devem ser julgadas irregulares, com condenação solidária ao pagamento do débito quantificado no processo.
28.	Sobre a aplicação de multa, e não na hipótese de ressarcimento do débito que é obrigação de recompor os cofres públicos, a pretensão punitiva do Tribunal está sujeita à prescrição. Acerca do tema, rememoro que o Plenário desta Corte fixou o entendimento de que o Tribunal está subordinado ao prazo decenal de prescrição indicado no art. 205 do Código Civil, contado a partir do fato gerador, e de que o ato que ordenar a citação, a audiência ou a oitiva da parte interrompe a prescrição, nos termos do art. 202, inciso I, do Código Civil (Acórdão 1441/2016-TCU-Plenário, relator min. Benjamin Zymler; redator min. Walton Alencar Rodrigues) .
29.	No caso deste processo, o ato que determinou a citação dos responsáveis ocorreu em 28/3/2019 (peça 80) . Considerando como referência (fato gerador) a data de ocorrência do débito (crédito dos recursos em 19/5/2008) , observa-se que está decorrido o prazo decenal previsto no Codex. Logo, há impossibilidade de apenação com a multa prevista no art. 57 da Lei 8.443/1992, uma vez os fatos tisnados foram colhidos pela prescrição punitiva. 
30.	Por fim, cumpre ainda autorizar a cobrança judicial, se necessária, e o pagamento da dívida em até 36 parcelas mensais e consecutivas, caso solicitado, bem como encaminhar cópia do Acórdão que vier a ser proferido à Procuradoria da República no Estado de Pernambuco, com fundamento no art. 16, § 3º, da Lei 8.443/1992 c/c art. 209, § 7º, do Regimento Interno do TCU, e, para ciência, ao MTur. 
	Ante o exposto, manifesto-me por que seja adotada a deliberação que ora submeto a este Colegiado. 
T.C.U., Sala das Sessões, em 26 de novembro de 2019.
MARCOS BEMQUERER COSTA
Relator